臺灣高等法院民事判決
109年度上更一字第166號
上  訴  人  楊美子  
訴訟代理人  王聖舜律師
            郭乃寧律師
被 上訴 人  陳建富  
訴訟代理人  郭睦萱律師
複 代理 人  林沛彤律師
上列當事人間請求確認通行權存在事件，上訴人對於中華民國10
6年4月14日臺灣宜蘭地方法院106年度訴字第13號第一審判決提
起上訴，經最高法院發回更審，本院於110年4月13日言詞辯論終
結，判決如下：
    主      文
上訴駁回。
第二審及發回前第三審訴訟費用由上訴人負擔。
    事實及理由
一、上訴人主張：伊所有坐落宜蘭縣○○鎮○○段00地號土地（下稱
    67號土地）及被上訴人所有同段66地號土地（下稱66號土地
    ），民國63年間原同屬同鎮蘇澳段蘇澳小段13之50地號土地
    ，嗣迭經分割增加及變更地號，致67號土地成為袋地，僅能
    通行66號土地臨接同段75地號道路土地即蘇東北路（下稱系
    爭道路）；67號土地地目雖為旱，但依使用分區證明可知該
    土地得供建地使用，興建建物樓地板面積應逾1000平方公尺
    ，若僅通行66號土地中如附圖甲案編號A1所示面積4.94平方
    公尺部分土地（下稱A1部分土地），路寬僅3公尺，尚不足
    供伊袋地之通常使用，除已判決確定確認伊就A1部分土地有
    通行權存在外，依民法第787條第1項、第789條第1項規定，
    再請求判決確認伊就66號土地，如附圖乙案編號B1所示、面
    積14.47平方公尺範圍內（下稱B1部分土地），超過A1部分
    土地外之土地（下稱B部分土地）有通行權存在，被上訴人
    不得為禁止、阻礙或妨害伊通行之行為之判決（未繫屬本院
    者，不予贅述）。
二、被上訴人則以：原審判決上訴人就A1部分土地有通行權，已
    足供上訴人通行使用；67號土地係於67年1月20日土地分割
    出同段71地號土地（即重測前同鎮蘇澳段蘇澳小段13之248
    地號土地，下稱71號土地）始成為袋地，上訴人僅得通行71
    號土地以臨接同段73地號道路土地（下稱73號土地），且66
    號土地使用分區為商業區，71號土地為河川區，上訴人通行
    71號土地之損害顯然較小；又上訴人取得67號土地已有30餘
    年，迄至伊於105年間買受66號土地後始提起本件訴訟，顯
    屬權利濫用等語，資為抗辯。
三、原審就前開部分為上訴人敗訴之判決，上訴人提起上訴，其
    上訴聲明：㈠原判決關於駁回上訴人後開第㈡項之訴部分廢棄
    。㈡確認上訴人就B部分土地有通行權存在。被上訴人並不得
    為禁止、阻礙或妨害上訴人通行之行為。被上訴人答辯聲明
    ：上訴駁回。
四、下列事項為兩造所不爭執，應可信為真實（見本院卷第192
    、218、205頁、原審卷第70頁反面，並依判決格式增刪修改
    文句）：　　
　㈠67號土地、66號土地、75號土地、71號土地，於63年間原同
    屬重測前同鎮蘇澳段蘇澳小段13之50地號土地。該13之50地
    號土地沿革情形如附表所示。
　㈡67號土地、66號土地相互毗鄰，分別為上訴人、被上訴人所
    有。67號土地須經由66號土地至75號土地即系爭道路。
　㈢同段67之1地號土地（下稱67之1號土地）、71號土地、73號
    土地之使用分區均為河川區，73號土地上設有水防道路。　
五、兩造之爭點如下：
  ㈠67號土地是否為袋地？如為肯定，得否通行66號土地以至系
    爭道路？
　㈡上訴人主張B部分土地為其通行66號土地之必要範圍，有無理
    由？如為肯定，上訴人依民法第787條第1項規定，請求被上
    訴人於B部分土地，不得為禁止、阻礙或妨害上訴人通行之
    行為，有無理由？
六、茲就兩造之爭點，說明本院之判斷如下：　
　㈠上訴人主張67號土地為袋地，得通行66號土地以至系爭道路
    ，為有理由：
　⒈按土地因與公路無適宜之聯絡，致不能為通常使用者，土地
    所有人得通行周圍地以至公路，民法第787條第1項定有明文
    。
　⒉查，67號土地面積980.4平方公尺、地目為旱，屬都市計劃商
    業區建築用地等情，已據上訴人提出地籍圖、土地登記謄本
    、土地使用分區證明書等為證（見原審卷第5、7、12頁反面
    ）。又67號土地與公路無適宜之聯絡，須經由毗鄰之66號土
    地始能到達系爭道路對外通行，67號土地、66號土地現況均
    為空地乙節，業經原審履勘現場，並囑託地政機關測量無誤
    ，有地籍圖謄本、勘驗筆錄、現場照片、土地複丈成果圖等
    可參（見原審卷第5、36至41、61至62頁），且為兩造不爭
    執（見原審卷第70頁反面）。是斟酌67號土地之面積、位置
    及用途，無對外之聯絡道路，不足以使67號土地因應其目的
    及社會生活而為通常使用，則上訴人主張其所有67號土地與
    公路無適宜之聯絡，致不能為通常使用，係屬袋地，有通行
    66號土地以至系爭道路之必要，即為有理。
　⒊被上訴人辯稱：67號土地係於67年1月20日分割出同段71號土
    地始成為袋地，上訴人僅得通行71號土地以臨接73號土地，
    且上訴人通行71號土地之損害較小，無通行66號土地之必要
    ，且上訴人請求確認通行權存在，係屬權利濫用云云。惟查
    ：
　⑴按因土地一部之讓與或分割，而與公路無適宜之聯絡，致不
    能為通常使用者，土地所有人因至公路，僅得通行受讓人或
    讓與人或他分割人之所有地；數宗土地同屬於一人所有，讓
    與其一部或同時分別讓與數人，而與公路無適宜之聯絡，致
    不能為通常使用者，亦同。民法第789條第1項固有明文。惟
    訟爭土地之分割，既在各有關地主讓受之前，而其讓受復為
    兩造分別與前土地所有人間之行為，兩造間直接並未發生分
    割或讓與之行為，則上訴人等所有土地果與公路無適宜之聯
    絡，致不能為通常使用，亦無適用民法第789條之餘地（參
    照最高法院69年度台上字第2672號判決意旨）。查，上訴人
    、被上訴人係分別於74年5月6日、105年9月13日，各因買賣
    為登記原因，分別取得67號土地、66號土地所有權，有土地
    登記謄本可稽（見原審卷第7、8頁）。兩造不爭執67號土地
    係於67年1月20日因分割而成為袋地（見本院卷第218頁），
    則67號土地之分割，既在兩造各自取得67號土地、66號土地
    所有權之前，兩造間直接並未發生分割或讓與之行為，揆諸
    前開說明，自無適民法第789條之餘地。則被上訴人據此辯
    稱：上訴人僅得通行71號土地以臨接73號土地云云，即非有
    理。
　⑵其次，依河川管理辦法第6條第3款之規定，水防道路係指為
    便利防汛、搶險運輸所需之道路及側溝，並為堤防之一部分
    ，爰於其範圍內之行為，悉受水利法有關禁止及限制使用之
    規定；水防道路施設之目的在於專攻防汛搶險道路，其道路
    之舖面、寬度、線型係依其施設之目的辦理，並不同於一般
    道路之規劃與及施設，故亦不符合一般道路設計之標準；水
    防道路於道路主管機關未依「道路主管機關申請使用水利主
    管機關養護堤防（含水防道路）其構造物興建、養護、管理
    等處理原則」向轄管河川管理機關提出申請，並依行政程序
    完成其為道路之公告或核定等程序，並正式移交接管納入道
    路系統前，河川管理機關為防汛搶險需求，不排除為適度之
    封閉措施，即防汛道路有無法供一般車輛通行之可能與必要
    。有經濟部水利署101年9月6日經水政字第10106106540號函
    釋可參（見本院前審卷199至200頁）。查，73號土地上雖設
    有水防道路（見不爭執事項㈢），惟該水防道路設有「非公
    務車禁止進入」之告示牌，且該道路係僅供防汛、搶險車輛
    通行，其設置標準與公路法所稱為供車輛通行之道路不同，
    在道路主管機關未將其公告為道路系統並由道路管理機關接
    管前，不得將該道路視同一般道路，此據宜蘭縣政府109年1
    2月21、25日函覆明確（見本院卷第173、175頁），則73號
    土地上之水防道路，核非民法第787條第1項規定之「公路」
    ，被上訴人辯稱：水防道路實際上可供汽車通行，應為公路
    ，並提出新聞剪報為證（見本院卷第121至124、131頁），
    並不可採。67號土地固可經由67之1號土地、71號土地到達7
    3號土地，惟73號土地並非「公路」，且67之1號土地、71號
    土地均屬河川區，參以前述水防道路之施設目的，且為防汛
    搶險需求，可能為適度之封閉，難以供一般車輛通行，上開
    通行方式，無法解決67號土地與公路無適宜聯絡之通行問題
    。遑論67號土地通行66號土地即可到達系爭道路，但如通行
    71號土地，則須先經67之1號土地、71號土地至73號土地之
    水防道路，再由73號土地到達系爭道路，兩者相較，通行66
    號土地顯然係對周圍地損害最小之處所及方法。準此，被上
    訴人辯稱：上訴人通行71號土地之損害較小，故無通行66號
    土地之必要云云，自不足取。
　⑶再者，被上訴人確對上訴人通行66號土地之範圍有所爭執（
    見原審卷第37頁），則上訴人提起本件確認通行權之訴，難
    認有權利濫用或違反誠實信用原則之情事，故被上訴人前揭
    抗辯，亦無可採。
　㈡上訴人主張B部分土地為其通行66號土地之必要範圍，為無理
    由：
　⒈按袋地所有人之通行權，應於通行必要之範圍內，擇其周圍
    地損害最少之處所及方法為之，民法第787條第2項定有明文
    。其次，鄰地通行權之目的既在使袋地得為通常之使用，是
    於袋地為建地時，即須將其建築需要列入考量，若准許通行
    之土地，不足敷袋地建築之基本需求，尚不能謂已使為建地
    之袋地為通常之使用（最高法院87年度台上字第2247號、85
    年度台上字第3141號判決同此意旨）。又鄰地通行權之功能
    在解決與公路無適宜聯絡袋地之基本通行問題，非在當然使
    袋地所有人得以最大建築面積興建建物使用，法院適用民法
    第789條第1項規定，應秉持周圍地損害最少原則，斟酌袋地
    之位置、地勢、面積、用途、社會環境變化等因素，比較衡
    量袋地及周圍地所有人雙方之利益及損害，綜合判斷可供通
    行之處所及方法（參照最高法院109年度台上字第2268號判
    決意旨）。
　⒉經查：
　⑴兩造不爭執A1部分土地、B1部分土地之路寬分別為3公尺、6
    公尺（見原審卷第36至37頁）。依宜蘭縣建築管理自治條例
    第10條第1項：「建築基地連接建築線或以私設通路連接建
    築線，其連接寬度不得小於二公尺。」（見本院卷第239頁
    ），次依建築技術規則建築設計施工編第2條第1項第1至4款
    規定：「基地內私設通路之寬度不得小於左列標準：一、長
    度未滿10公尺者為2公尺。二、長度在10公尺以上未滿20公
    尺者為3公尺。三、長度大於20公尺為5公尺。四、基地內以
    私設通路為進出道路之建築物總樓地板面積合計在1000平方
    公尺以上者，通路寬度為6公尺。」，再依道路交通安全規
    則第38條第1項第2款規定：「車輛全寬：⒈汽車全寬不得超
    過2.5公尺……⒉機車除身心障礙者用特製車外：⑴大型重型二
    輪、普通重型及普通輕型機車不得超過1.3公尺。⑵小型輕型
    機車不得超過1公尺。⑶大型重型三輪機車不得超過2公尺。
    」。可見上訴人通行A1部分土地，符合上開私設通路寬度之
    規定，且可供一般車輛通行使用，已可解決67號土地至系爭
    道路之通行問題。
　⑵其次，67號土地屬坐落宜蘭縣蘇澳鎮蘇澳港西側，鄰近蘇澳
    火車站、蘇澳冷泉之觀光地區，周遭皆劃定為商業區土地，
    屬都市計劃商業區建築用地，土地使用強度管制為商業區，
    66號土地面前道路寬度12公尺，臨主要道路之境界線約20公
    尺，67號土地、66號土地均地勢平坦等節，業據社團法人臺
    北市不動產估價師公會（下稱北市估價師公會）鑑定在卷（
    見外放之不動產估價報告書〈下稱估價書〉第20、22、24頁）
    。上訴人不爭執通行A1部分土地（路寬3公尺），可達67號
    土地建築房屋之目的（見本院卷第46頁），且本件經北市估
    價師公會鑑定結果，亦認67號土地在通路寬為3公尺之條件
    下，可開發114.8714坪（379.74平方公尺），且可使67號土
    地交易價值增加539萬7592元（見估價書第40、41頁），可
    見上訴人通行A1部分土地，足敷67號土地建築之基本需求。
    再者，上訴人通行A1部分土地、B1部分土地，使66號土地減
    損之交易價值分別為0元、5萬2444元，此據北市估價師公會
    鑑定明確（見估價書第41頁）。本院審酌67號土地之位置、
    地勢、面積、用途、社會環境變化等因素，比較衡量67號土
    地及66號土地所有人雙方之利益及損害，應認上訴人通行A1
    部分土地，係通行周圍地即66號土地損害最少之處所及方法
    。
　⒊上訴人雖主張：67號土地可作為建築房屋使用，建物樓地板
    面積可逾1000平方公尺，若只通行路寬3公尺道路之A1部分
    土地，將使其建築房屋之面積減少，且基於救火、防災等消
    防考量，需留設路寬6公尺之道路，除已判決確定確認伊就A
    1部分土地有通行權存在外，有再通行B部分土地之必要云云
    。惟鄰地通行權係解決67號土地之通行問題，僅能通行對周
    圍地即66號土地損害最小之處所及方法，並非為使67號土地
    達到最大經濟利益為目的。建築技術規則建築設計施工編第
    2條第1項第4款，固規定基地內以私設通路為進出道路之建
    築物總樓地板面積合計在1000平方公尺以上者，通路寬度為
    6公尺，然上訴人通行留設路寬3公尺之A1部分土地，已可達
    67號土地建築房屋之目的，業如前述，自不能因通行A1部分
    土地，使67號土地建築房屋面積未達1000平方公尺，而認有
    再通行留設路寬6公尺道路之B部分土地之必要。又67號土地
    分別通行路寬3公尺道路之A1部分土地、路寬6公尺道路之B1
    部分土地，將使67號土地交易價值各增加539萬7592元、121
    5萬9411元，此據北市估價師公會鑑定在卷（見估價書第41
    頁），佐以上訴人自陳其通行B1部分土地，可完整利用67號
    土地作為建築房屋使用，以符合經濟利益（見本院卷第46、
    211頁），徵以前述上訴人通行B1部分土地，將減損66號土
    地交易價值5萬2444元，顯見上訴人通行路寬6公尺之B1部分
    土地，雖可在67號土地建築逾6層樓、較多樓地板面積之建
    築物，達到較大之經濟利益，卻造成周圍地即66號土地之損
    害，衡非袋地通行權之本旨。再依上訴人所陳消防車輛救災
    動線指導原則，僅規定6層樓以上建築物消防車輛通行之道
    路或通路，至少應保持4公尺以上之淨寬，6層樓以上未達10
    層之建築物，應留設6公尺面寬之通行道路供雲梯消防車之
    通行（見本院前審卷第184至185頁），上訴人自陳67號土地
    ，並無興建高度之限制（見本院卷第51頁），徵以鄰近67號
    土地區域環境建物約80%為4層以下樓房（見估價書第18頁）
    ，可見上訴人通行A1部分土地已足敷建築法規之基本需求，
    自無以上訴人主觀上有興建6層樓以上建築物之需求，而留
    設路寬6公尺之消防車輛通行道路。上訴人據此主張其有再
    通行B部分土地之必要，並無可採。
　⒋綜上，上訴人主張B部分土地為其通行66號土地之必要範圍，
    請求確認就B部分土地有通行權存在，為無理由。上訴人此
    部分請求既無理由，則兩造關於上訴人請求被上訴人於B部
    分土地，不得為禁止、阻礙或妨害上訴人通行之行為之爭點
    ，本院不另論述，併此敘明。
七、從而，上訴人依民法第787條第1項、第789條第1項規定，請
    求確認其就B部分土地有通行權存在，被上訴人不得為禁止
    、阻礙或妨害伊通行之行為，為無理由，不應准許。原審就
    該部分為上訴人敗訴之判決，並無不合。上訴論旨指摘原判
    決該部分不當，求予廢棄改判，為無理由，應駁回上訴。並
    依民事訴訟法第78條規定，為訴訟費用負擔之判決。　　
八、本件事證已臻明確，兩造其餘之攻擊或防禦方法及所用之證
    據，經本院斟酌後，認為均不足以影響本判決之結果，爰不
    逐一論列，附此敘明。
九、據上論結，本件上訴為無理由，爰判決如主文。　　　
中　　華　　民　　國　　110 　年　　4 　　月　　27　　日
                  民事第二十四庭
                      審判長法  官  胡宏文
                            法  官  陳筱蓉
                            法  官  陳心婷
正本係照原本作成。
如不服本判決，應於收受送達後20日內向本院提出上訴書狀，其
未表明上訴理由者，應於提出上訴後20日內向本院補提理由書狀
（均須按他造當事人之人數附繕本）上訴時應提出委任律師或具
有律師資格之人之委任狀；委任有律師資格者，另應附具律師資
格證書及釋明委任人與受任人有民事訴訟法第466條之1第1項但
書或第2項所定關係之釋明文書影本。
中　　華　　民　　國　　110 　年　　4 　　月　　28　　日

  　　　　　　　　　　　　　書記官  黃麒倫
　　　　　　　　　　　　　　　　　　　　　　　　　　　

附表：
66號土地、67號土地之土地沿革     63年7月16日前 63年7月17日分割 67年1月20日分割 82年5月30日重測 95年12月11日逕為分割 蘇澳段蘇澳小段 蘇澳段蘇澳小段 蘇澳段蘇澳小段 蘇港段 蘇港段 13之50地號 13之50地號 13之50地號 67地號 67地號     67之1地號   13之248地號 71地號   13之199地號 13之199地號 78地號    13之253地號 75地號    13之254地號 66地號